【裁判字號】    98,基簡,715
【裁判日期】    981117
【裁判案由】    給付會款
【裁判全文】
臺灣基隆地方法院基隆簡易庭民事判決
                                     98年度基簡字第715號
原      告  巳○○
            子○○
            丙  ○
            癸○○
                        號6樓.
            丑○○
            卯○○
            辰○○
            寅○○
            戊○○
                        號
            己○○
            辛○○
            庚○○
            未○○
            午○○
            丁○○○
兼上十五人
訴訟代理人  甲○○
上  一  人
復  代理人  王曉婷律師
被      告  乙○○
訴訟代理人  柯士斌律師
上列當事人間請求給付會款事件，本院於民國98年11月3日言詞
辯論終結，判決如下：
    主      文
原告之訴駁回。
訴訟費用由原告甲○○負擔百分之十三、原告子○○負擔百分之
十七、原告巳○○、丙○，丑○○、辰○○、未○○、午○○、
丁○○○、卯○○、寅○○、辛○○、庚○○、己○○、戊○○
、癸○○各負擔百分之五。
    事實及理由
甲、程序方面
    按訴狀送達後，原告不得將原訴變更或追加他訴，但被告同
    意、擴張或縮減應受判決事項之聲明者或不甚礙被告之防禦
    及訴訟之終結者，不在此限，民事訴訟法第255條第1項第1
    款、第3款及第7款分別定有明文。本件原告甲○○起訴後，
    減縮其部分之聲明，並追加子○○、巳○○、丙○，丑○○
    、辰○○、未○○、午○○、丁○○○、卯○○、辛○○、
    庚○○、己○○、戊○○、癸○○為原告，暨追加上開原告
    對於被告之請求，被告對於上開減縮、追加均表示無意見且
    續為本案言詞辯論，應認為被告同意且不甚礙被告之防禦及
    訴訟終結，是原告所為訴之追加，核與上開規定相符，應予
    准許，合先敘明。
乙、實體方面
一、原告起訴主張：
(一)原告甲○○等人參加以訴外人廖寶華為會首之合會，連會首
    共61會，約定每期會款新臺幣（下同）2萬元，會期自民國9
    4年7月5日起至99年6月5日止，每月5日開標，採內標制，約
    定每月5日繳交會款，並於3日內付清。詎料，會首訴外人廖
    寶華於98年3月31日死亡，致合會僅進行45期即不再進行(即
    自98年4月停會)，計尚有活會會員即原告子○○所參加之4
    會；原告甲○○3會；原告巳○○、丙○、丑○○、辰○○
    、未○○、午○○、丁○○○、寅○○各1會，及另遭冒標
    之原告卯○○、辛○○、庚○○、己○○、戊○○、癸○○
    各1會，總計未得標之部分為21會。嗣活會會員乃成立「廖
    寶華貳萬元合會」自救會，並於98年5月16日起向死會會員
    收取自第46期起之死會會款，再依參加單位數比例平均分配
    於未得標之活會會員。豈料被告（95年1月第7期之得標會員
    ）自98年6月起即拒付會款，迄今已逾2期，屢經催討，被告
    均置之不理。為此提起本件訴訟。並聲明：被告應給付原
    告甲○○39,999元（280,000÷21×3＝39, 999，小數點以
    下捨棄）。被告應給付原告子○○53,333元（28 0,000÷
    21×4＝53,333）。被告應給付原告巳○○、丙○，丑○○、辰○○、未○○、午○○、丁○○○、卯○○、寅○○
    、辛○○、庚○○、己○○、戊○○、癸○○各13,333元（
    280,00 0÷21＝13,333）。
(二)對被告答辯之陳述：被告雖否認其係會員，並以其係遭其大
    嫂即訴外人廖寶華假借名義參加系爭合會等語置辯，然查：
  1.系爭合會係以廖寶華為會首。廖寶華去世後，自救會於98年
    4月24日由原告等人與被告共同比對合會名單時，被告即自
    己承認是合會會員之一，且已死會；另於98年5月8日之協調
    會中，被告還親筆簽名，表示願意由其代收會款，並由其協
    助催收會款，被告更於98年5月16日繳交個人第46期之死會
    會款；而互助會單影本及廖寶華互助會前45期得標會單影本
    也係被告於98年5月18日交給原告午○○，再由原告午○○
    轉交自救會。而被告於95年1月得標時，壬○○替原告未○○到廖寶華家交付會款，正巧遇到被告在廖寶華家，廖寶華
    便直接請壬○○，將會款直接交付給被告。被告也用得標金
    ，改建臺北縣平溪鄉○○路11號之房屋，將原2層瀝青屋頂
    磚房改建成3層樓新宅。
  2.被告再以係為免大嫂廖寶華名譽受損，顧及鄰里間之情誼，
    而心甘情願負擔起每月二萬元之繳交會款義務云云。然被告
    係受雇於平溪鄉公所擔任司機，月薪26,750元，依常情如要
    被告負擔一個月2萬元之會款，被告應無法維繫其生活，是
    一般人豈會為了上開理由，而甘願為他人負起每月繳納2萬
    元會款之義務？是被告所辯顯係臨訟卸責之詞。
  3.退一步言，縱認被告遭廖寶華假借其名義參加合會，因被告
    已屢次承認廖寶華無權代理其加入合會及代其得標之法律行
    為，是按民法第170條規定，無權代理之行為，因經由本人
    承認而生效，且視為代理人於從事行為時，已有代理權，而
    產生「溯及既往之效力」，故縱然被告係被冒名，惟依上開
    規定，被告仍應負授權人本人之責，即需自負系爭合會死會
    會員之法律責任。
二、被告則請求駁回原告之訴。其答辯略以：
(一)訴外人廖寶華雖係被告之大嫂，然廖寶華從未曾告知被告系
    爭合會之相關事宜，被告並不知悉大嫂有以被告名義參與合
    會。嗣於其過世後，子女整理其身後遺物，從合會名簿等書
    面資料才知悉廖寶華有以被告名義參加系爭合會一事，並轉
    而告知被告。是被告推論，大嫂極有可能為規避「會首不得
    兼為同一合會之會員」之規定，而假借被告之名義參加系爭
    合會。且按最高法院49年台上字第1635號判例意旨：『台灣
    合會性質乃會員與會首間締結之契約，會員相互間除有特約
    外，不發生債權債務關係。』被告事實上既未與合會之會首
    廖寶華締有合會契約，則被告非系爭合會之會員自明。蓋因
    ：
  1.廖寶華逝世後，原告等人即向被告及廖寶華之子女表示希望
    協商解決合會之問題，被告雖未參與合會，對系爭合會情事
    亦不清楚，然因參與合會之會員皆是多年之街坊長輩，本於
    鄰里間之情誼，且為免已故大嫂名譽受損，雖一度曾有負擔
    死會款以解決廖寶華身後合會問題的想法。因為當時認為只
    剩15會，每期2萬元，共計30萬，被告與許家蓁、許廖龍認
    為各30萬元勉強可以廖寶華之遺產及3人收入負擔，故支付
    一期死會款共6萬元予原告等人收取，孰知原已記載得標之
    死會會員，於嗣後協調會中竟先後有7人出面指述其係遭廖
    寶華冒標之會員，亦要求參與分配死會款，且要被告及廖寶
    華之子女負擔渠等所自稱遭冒標之金額，總數算來竟高達70
    0餘萬元，然廖寶華已不在人世，被告並非會員亦未曾替其
    協助會務，實無從查證是否真有冒標情事？被告發現此事已
    趨於複雜，非個人財務能力所能協助解決，初時善意介入，
    現在發現根本是無法負荷之重，只好明哲保身不再介入，此
    由98年5月8日之協調會記錄文字可知，被告自始至終皆未承
    認為系爭合會之會員，僅同意代收會款及將系爭合會有關之
    所有合會資料原本交付予祈國祥，並支付2萬元予原告等人
    。
  2.被告於93年5月起受雇於平溪鄉公所，任職司機，屬約聘人
    員，月薪僅23,000元，誠如原告所言，截至98年間被告月薪
    亦僅26,750元，被告先前因積欠華南商業銀行消費借貸款未
    清償，於90年間遭聲請強制執行，除查封被告名下之不動產
    外，每月尚須扣薪3分之1，以如此微薄之薪資，如何有能力
    再參加負擔每月2萬元之會款？由此足徵被告係遭廖寶華冒
    名參與合會。
  3.因被告於鄉公所任職，且與大嫂毗鄰而居，常至大嫂住處聊
    坐，故原告等人繳交會款予廖寶華，如一時找不到人，亦曾
    有人會將會款託由被告轉交。並非如原告所稱「被告得標後
    直接收取會款」情事。而合會之運作應是會員將會款交付於
    會首，至會首統計完成後再交付予得標會員，方符合一般經
    驗法則，若得由會員間私相授受，則會首如何統籌計算？故
    縱被告為會員，得標亦不能自行收取會款，是原告所指不合
    常理，再證人壬○○係原告未○○之配偶，未○○為活會，
    實難避免其為己身利益而作不實陳述之可能，其證詞之可信
    度已堪虞。且95年1月迄今，事隔多年如何能記得此芝麻小
    事，令人質疑？況縱被告有收受其1次會款屬實，亦不能證
    明被告係因己身標到會而收取會款？抑或純係代大嫂收取會
    款？故證人李寶蓮之證詞並無證據價值。
(二)按舉證責任分配原則，原告既主張被告為系爭合會之會員，
    且為被告所否認，原告自應就被告與訴外人廖寶華確有締結
    合會契約一事，負舉證之責。原告僅以合會名簿作為其請求
    之依據，難認已盡舉證之責。蓋系爭合會名簿乃訴外人廖寶
    華所製作，又其不無冒名參與合會之可能，若因合會名簿上
    有被告之名，即足以認定被告有參與系爭合會，是否即意謂
    會首在名簿上任意編寫第三人之人名，該第三人即負有給付
    會款之義務？非但不符常理，亦與法有違。故原告等人仍應
    證明被告事實上有參與系爭合會、投標或繳納會款之作為，
    否則其主張即屬無據。
(三)原告復又指摘被告於95年得標後，改建臺北縣平溪鄉○○路
    11 號之房屋等，亦非事實。蓋系爭房屋是祖厝，並非被告
    所有，原本係石綿磚瓦建築，屋齡已有3、40年餘，於被告
    之大哥（廖寶華之配偶）生前，早已有改建之念頭，但遲未
    行動，嗣93年間被告之大哥因公殉職，大嫂廖寶華領有大哥
    過世之奠儀、公家機關之補助金、勞保之喪葬給付等款項，
    遂與被告之兄弟商量改建該祖厝，且每層樓係各自出資，一
    樓由二哥出資，二樓由三哥出資，三樓則由大嫂以上開奠儀
    、慰撫金等款項支付，被告並未出資，且改建工程自94年初
    即開始，同年9月交屋，有建商沈福臨可為證，故原告稱95
    年被告得標後即改建該房屋，亦與事實不符。
(四)末按「無代理權人以代理人之名義所為之法律行為，係效力
    未定之法律行為，固得經本人承認而對於本人發生效力。惟
    本人如已為拒絕承認，該無權代理行為即確定的對於本人不
    生效力，縱本人事後再為承認，亦不能使該無權代理行為對
    於本人發生效力」最高法院85年臺上字第963號判例意旨可
    參。廖寶華過世後，原告等人要求被告履行合會義務時，即
    已明白表示係遭冒名，並非系爭合會會員，亦即被告已拒絕
    承認該無權代理參與合會之法律行為，依前開判例意旨，該
    無權代理之行為已確定對被告不生效力，原告主張被告已承
    認該無權代理之法律行為且應負系爭合會死會會員之法律責
    任，不但未見舉證，亦與前述判例有違，不足採信。
三、原告主張其等均參加訴外人廖寶華所召集成立之系爭合會，
    並按期繳納會款，嗣會首廖寶華於98年3月31日死亡，合會
    僅進行45期，即不再進行，其等仍均為活會(原告卯○○、
    辛○○、庚○○、己○○、戊○○、癸○○係遭冒標，故仍
    以活會會員自居)之事實，業據其提出系爭互助會單、存證
    信函、自救會協議書、戶籍謄本、系爭互助會前45期得標會
    單、系爭互助會第46期收付簽署表、系爭互助會第七期會單
    、系爭互助會死會、冒標及活會明細等件為證，被告除不知
    原告卯○○、辛○○、庚○○、己○○、戊○○、癸○○是
    否確遭冒標外，對於原告其餘主張並不爭執，原告此部分之
    主張，固堪信實。惟被告否認有參加訴外人廖寶華所召集之
    系爭合會，原告對其自無合會之請求權等語置辯，是本件之
    爭點即為被告是否為系爭合意之死會會員？查：
(一)按當事人主張有利於己之事實者，就其事實有舉證之責任，
    民事訴訟法第277條前段定有明文。本件原告主張被告係系
    爭合會之會員，固據原告提出系爭合會會單一紙為證，然被
    告已否認，並辯稱其係遭會首廖寶華冒用之人頭會員等語。
    觀諸系爭合會會單之記載，編號18號之會員即為被告「乙○○」，然其上之「乙○○」3字，並未依民法第709條之3第2
    項前段之規定，由被告親自簽名，而僅係以打字方式表彰編
    號18號之會員為「乙○○」，且一般合會為避免會首惡性倒
    會，對於會首含其家屬之參加人數及得標時間之間隔均有限
    制，而會首之所以召集合會，其目的即係資金之靈活周轉與
    調度，為規避上開限制，故會首擅以綽號、偏名(民法修正
    後，當然已不復見此種情形)或不知情親友加入合會為會員
    而實際係供己用，以便利其資金之運用，並非罕見，因此被
    告既未在系爭合會會單上簽名，且會首擅以親友名義參加合
    會，事實上亦恆有發生之情形，則本院認原告對於其所主張
    被告係系爭合會會員之有利事實，自應負舉證責任。
(二)原告所舉之證人壬○○於本院審理時結證稱：「(廖寶華是
    否有跟你說，被告是會員嗎？)她沒有說過，但是會單上被
    告被列為會員。」「(開標當天，你是否有去？)開標，我從
    來都沒有去過。因為我信任廖寶華。」「(95年1月份，是由
    被告得標，該次標會，你是否親自到廖寶華家裡交付會款？
    )是。」「(當時被告是否在場？)是。」「(當時被告講什麼
    話？)我去的時候，我問寶華該會標了多少錢？她說標了280
    0元，我就說會錢給妳，她就說這次是被告得標，你就交給
    他。然後被告收了錢，數一數就直接放在他的口袋。」「(
    你為何特別會記住95年1月的事情？時間已隔三年多，為何
    還記得當天被告有在廖寶華家裡？)因為我習慣會錢都拿到
    廖寶華家裡。」「(除了這次，被告還有無收過會錢？)沒有
    。」「(是不是因為之前都是由廖寶華收會款，這次由被告
    收取會款，所以你的記憶特別清楚？)是的。」「(你每次都
    是直接到廖寶華家裡去交會錢？)是的。」「(除了95年1月
    份去交會錢這次之外，你後來再去交會錢時，是否還有看過
    被告？)沒有。」「(你有無問被告標了多少錢？)沒有。我
    一進門就問廖寶華。」「(廖寶華回答你的時候，被告人在
    何處？)被告好像坐在椅子上。她家裡很窄，所以廖寶華講
    的話，被告一定聽的到。」等語，惟「乙○○」係於95年1
    月5日得標，證人壬○○於該次得標之3日內依往例前往廖寶
    華住處交付活會會款，乃日常生活極為平常之舉，且當時系
    爭合意並未有任何異狀發生，證人壬○○尚能就3年多前之
    交付活會會款之細節為清楚之記憶，似有違常情，已有可議
    ，且依照合會之慣例，均係由會首於收齊會員之會款後連同
    自己之會款一併交付與得標會員，何以會首廖寶華於當時卻
    違乎慣例、急於要求被告親自收下證人壬○○之會款，不但
    違反合會集中交付會款與得標會員之慣例，且分散交付，亦
    增添日後會首與得標會員彙算之困擾，況證人壬○○與原告
    未○○為夫妻，原告未○○本身現亦因系爭合會之糾紛而與
    被告訴訟中，顯見證人壬○○就此一糾紛具有直接利害關係
    ，是其證言不無偏頗之虞，自難遽信為真，逕為不利被告之
    認定。
(三)原告雖陳稱被告於98年4月24日與原告共同比對合會名單時
    ，自已承認是系爭合會會員等語，然此為被告所否認，且原
    告亦未提出任何人證或物證以實其說，原告據此主張被告已
    承認為系爭合會會員，尚難採信。
(四)又原告陳稱被告於98年5月8日協調會中親筆簽名表示願意由
    其代收會款，並由其協助催收欠繳會款，並於同月16日繳交
    第46期死會會款，縱被告所辯訴外人廖寶華擅以其名義參加
    合會屬實，應認被告嗣後已承認訴外人廖寶華之無權代理行
    為，依法已對被告本人發生效力等語，被告對於同意代收會
    款並由其協助催收欠繳會款，並繳交死會會款1期之情固不
    爭執，惟以因念及兄嫂即訴外人廖寶華自幼照顧之情、訴外
    人廖寶華子女尚年輕且工作在外，及鄰里間之壓力等因素始
    同意代為催收會款，及支付1期死會會款，但之後陸續有7人
    出面自稱遭訴外人廖寶華冒標，並要求參與分配死會會款，
    嗣後事態之演變，已趨複雜，非被告當初所能想像，乃決定
    不再介入處理，並非承認訴外人廖寶華之前無權代理之行為
    置辯。按代收及催收欠繳會款乃合會會首之職責，本件被告
    同意代收及催收欠繳會款，並不當然即可視為被告承認其係
    系爭合會會員，否則依原告之邏輯，被告豈非承認其為系爭
    合會會首，至於被告繳納1期死會會款，其動機多端，並非
    僅為「承認」一途，且被告所辯其介入處理系爭合會後續事
    宜之理由，亦符合常情，此外原告復未能舉證證明被告確係
    基於承認其為系爭合會之死會會員身分，而繳納1期死會會
    款及同意代收催收會款，原告據此主張被告已承認其係系爭
    合會會員，亦難採信。
四、綜上所述，原告既未能舉證證明被告係系爭合會之死會會員
    。從而，原告依合會之法律關係，請求被告給付分別如訴之
    聲明所示之會款與原告，為無理由，應予駁回。
五、本件事證已臻明確，兩造其餘攻擊防禦方法，經審酌與判決
    結果不生影響，爰不一一論述，附此敘明。
六、結論：本件原告之訴為無理由，爰依民事訴訟法第78條、第
    85條第1項但書，判決如主文。
中    華    民    國    98    年    11    月    17    日
                  基隆簡易庭法   官 徐世禎
以上正本係照原本作成。
對於本件判決如有不服，應於收受送達後20日內向本院提出上訴
書狀，上訴於本院合議庭，並按他造當事人之人數附具繕本。
中    華    民    國    98    年    11    月    17    日
                            書記官  周素秋


司法院資訊處製作；財團法人民間司法改革基金會備份。
